【裁判字號】    99,上易,450
【裁判日期】    991221
【裁判案由】    損害賠償
【裁判全文】
臺灣高等法院臺中分院民事判決         99年度上易字第450號
上  訴  人      洪維宗
即原審原告）            樓之.
上  訴  人      李州平
（即原審被告）
上列當事人間請求損害賠償事件，上訴人對於中華民國99年9月7
日臺灣臺中地方法院第一審判決（99年度訴字第1830號）各自提
起上訴，本院於99年12月7日言詞辯論終結，茲判決如下：
    主  文
兩造之上訴均駁回。
第二審訴訟費用，由兩造上訴人各自負擔。
上訴人李州平免假執行之聲請駁回。
    事實及理由
甲、程序方面：
    按寄存送達，自寄存之日起，經10日發生效力；於一定期日
    或期間內，應為意思表示或給付者，其期日或其期間之末日
    ，為星期日、紀念日或其他休息日時，以其休息日之次日代
    之，民事訴訟法第138條第2項、民法第122條分別定有明文
    。次按提起上訴，應於第一審判決送達後20日之不變期間內
    為之，民事訴訟法第440條本文亦有明文。查本件原審判決
    正本對上訴人洪維宗之送達，係於99年9月15日寄存於警察
    機關，有送達證書附於原審卷第129頁可稽，依上開民事訴
    訟法第138條第2項、民法第122條規定，於99年9月27日發生
    合法送達之效力（蓋99年9月15日經10日為同年月25日，而
    該日適為星期六，故以休息日之次日即為星期一之同年月27
    日為期間之末日），從而，上訴人洪維宗於99年10月14日遞
    狀提起本件上訴，並未逾上開民事訴訟法第440條本文所定
    20日之上訴期間，先予敘明。
乙、實體方面
一、上訴人洪維宗主張：（一）對造上訴人李州平於97年4月28
    日19時45分許，代理其妻林珊如，與有意購屋給女友馮茲琳
    之伊，在台中市○○區○○路1段50號林春進地政士事務所
    ，接洽不動產買賣及價金給付事宜，雙方因意見不合發生爭
    執，李州平竟基於傷害之犯意，動手毆打伊背部一下，致伊
    受有右上背挫傷之傷害。（二）對造上訴人李州平上揭傷害
    犯行，業經本院刑事判決確定在案，伊並未與李州平拉扯，
    而係遭其毆打，其至今仍辯稱係雙方拉扯，顯見並無悔意。
    又本件肇因於兩造談論房地買賣當日，李州平拒絕履行約定
    、出售房地，先係要脅伊須交付其新台幣（下同）15萬元以
    辦理解約，否則將對伊女友提起民事訴訟，再對伊為上開暴
    力傷害行為，繼而更至廚房拿取器械意圖進一步傷害伊、對
    伊追喊威脅恐嚇之言語。且伊為上開房地買賣之實際出資者
    ，除嗣於97年5月1日，因林珊如對馮茲琳提出另案民事事件
    （原審法院97年度訴字第1138號、本院97年度上易字第34號
    ），而存入52萬元至僑馥建築經理股份有限公司保管專戶外
    ，並因本件糾紛而無法實際使用所購房地。再上訴人李州平
    於本件所涉刑事案件審理時，每每惡言辱罵伊。伊因李州平
    上開侵權行為，受有如下損害，自得請求其賠償：1.伊因遭
    上訴人李州平惡行致支出醫療費用2,195元，有澄清綜合醫
    院中港分院（下稱澄清醫院）、中國醫藥大學附設醫院、行
    政院衛生署台中醫院（下稱台中醫院）、仁人堂中醫診所之
    收據可稽（參見原審卷第26至38頁），縱扣除仁人堂中醫診
    所97年9月16日之醫療費用50元，伊僅請求2,135元，仍為有
    理。至台中醫院97年9月27日之收據290元，係本件傷害刑事
    案件於97年9月26日開庭，伊因當庭受上訴人李州平辱罵，
    使前受其暴力傷害之情境歷歷在目，而生四肢麻木無力抽筋
    之痛心耗竭，因而前往台中醫院就診，故此部分費用自與上
    訴人李州平之不法犯行有相當因果關係；退步言之，縱仍認
    與上訴人李州平所為傷害犯行無關，伊於本件起訴請求賠償
    損害，亦可認包括上訴人97年9月27（26）日所為侵權行為
    ，故仍應予准許。2.伊存入保管專戶之52萬元，於民、刑事
    纏訟期間無法動用，致受有法定利息25,501元之損失，及喪
    失購屋使用之利益170,979元。3.伊因上訴人李州平傷害身
    體及健康，前往非步行可至之醫療院所就醫而支出交通費，
    依台中市政府網站公告計程車費標準計算，共3,520元（含
    澄清醫院就診1次來回190元、中國醫藥大學附設醫院就診4
    次來回1760元、台中醫院就診1次來回530元、仁人堂中醫診
    所就診2次來回1040元）。4.伊因上訴人李州平之傷害、威
    脅、辱罵，精神痛苦不堪，衡酌伊為研究所畢業，擔任公開
    發行公司副理，月薪5萬元，有有價證券及汽車一部，無不
    動產，而上訴人李州平陳報之財產資料並非實在，其財產均
    登記於其配偶名下等各種情形，需以30萬元為慰撫。5.伊前
    於97年5月13日向台中市西屯區調解委員會聲請調解，調解
    通知書於同年月14日送達上訴人李州平，是伊自得依民法第
    229條第2項規定，請求上訴人李州平自同年月15日起給付法
    定遲延利息等情，爰依民法第184條第1項前段、第193條第1
    項及第195條第1項前段等規定，提起本件訴訟，聲明求為命
    上訴人李州平給付伊502,135元，及自97年5月15日起至清償
    日止，按年息5%加計法定遲延利息之判決（原審判決命上訴
    人李州平應給付上訴人洪維宗81,855元【按即醫療費用1,85
    5元、慰撫金8萬元】暨自97年5月20日起之遲延利息，駁回
    上訴人洪維宗其餘之訴。上訴人洪維宗就其受敗訴之115,82
    2元【按即醫療費用340元、交通費用3,520元、慰撫金111,9
    62元】本息部分提起上訴，其餘部分未據聲明不服，已告確
    定。上訴人李州平就其受敗訴之逾7,855元本息部分提起上
    訴，其餘部分未據聲明不服，亦已告確定）。
二、上訴人李州平則以：兩造確有拉扯致上訴人洪維宗受有上開
    傷害，雙方均係衝動下所為。對造上訴人洪維宗應就其所受
    損害，舉證以實其說，然，本件訴訟應僅係就傷害部分之損
    害賠償，上訴人洪維宗之主張多有與本案無關者，且其主張
    之各項損害，醫療費用部分，除澄清醫院急診收據共680元
    、中國醫藥大學附設醫院收據共1,025元及仁人堂中醫診所
    收據共150元（97年5月3日50元、9月16日診斷證明書100元
    ），合計1,855元外，其餘應不得請求；就診交通費部分，
    上訴人洪維宗需提出確實搭乘計程車之證明；購屋損失部分
    ，因訟爭房屋並非上訴人洪維宗所購，其此部分請求，並無
    理由；慰撫金部分，應審酌兩造資力等因素，伊為高職畢業
    ，在家裡幫忙務農，無收入、無汽車、無財產，而上訴人洪
    維宗則於警詢時自稱家庭經濟狀況貧寒，足見其所陳個人狀
    況為子虛烏有，縱其所言為真，本件慰撫金亦以6千元為妥
    適等語，資為抗辯。
三、原審法院審理後，斟酌兩造之主張及攻擊防禦方法之結果，
    認上訴人洪維宗依侵權行為之法律關係請求上訴人李州平給
    付81,855元（醫療費用1,855元、慰撫金8萬元），及自97年
    5月20日起至清償日止，按年息5%計算之利息，為有理由，
    應予准許。其餘逾此部分請求，為無理由，應予駁回。而為
    上訴人洪維宗一部勝訴、一部敗訴之判決。並以所命給付之
    金額未逾50萬元，而依職權宣告假執行，且依上訴人李州平
    之陳明酌定相當之擔保金額，為免予假執行之宣告。上訴人
    洪維宗就其受敗訴判決中115,822元本息部分，上訴人李州
    平就其受敗訴判決中超過7,855元本息部分，聲明不服，各
    自提起上訴，上訴人洪維宗聲明求為判決：（一）原判決不
    利於上訴人洪維宗之部分廢棄。（二）上廢棄部分，上訴人
    李州平應再給付上訴人洪維宗115,822元，及自97年5月20日
    起至清償日止，按年息5%計算之利息。（三）上第一項第一
    審廢棄部分及第二審訴訟費用均由上訴人李州平負擔。上訴
    人李州平聲明求為判決：（一）原審判決命上訴人李州平給
    付上訴人洪維宗逾7,855元部分應廢棄。（二）上訴人洪維
    宗逾前項部分於原審之訴、及假執行之聲請駁回。（三）第
    一、二審訴訟費用由上訴人洪維宗負擔。（四）如受不利判
    決，上訴人李州平願供擔保，請准宣告免假執行。兩造就對
    造之上訴，則均答辯聲明求為判決：（一）對造之上訴駁回
    。（二）訴訟費用由對造上訴人負擔。
四、兩造不爭執之事項
（一）上訴人李州平有於上開時、地，因不動產買賣事宜，與上
      訴人洪維宗發生爭執，進而以手傷害上訴人洪維宗，致上
      訴人洪維宗受有右上背挫傷之傷害。
（二）上訴人李州平因上開傷害行為，經本院於97年10月8日以
      97年度上易字第1645號刑事判決：「李州平傷害人之身體
      ，處有期徒刑3月，如易科罰金，以新台幣1000元折算1日
      」。
五、本院得心證之理由
（一）按因故意或過失，不法侵害他人之權利者，負損害賠償責
      任。不法侵害他人之身體或健康者，對於被害人因此喪失
      或減少勞動能力或增加生活上之需要時，應負損害賠償責
      任。不法侵害他人之身體、健康、名譽、自由、信用、隱
      私、貞操，或不法侵害其他人格法益而情節重大者，被害
      人雖非財產上之損害，亦得請求賠償相當之金額。民法第
      184條第1項前段、第193條第1項及第195條第1項前段分別
      定有明文。查上訴人洪維宗主張其於97年4月28日遭上訴
      人李州平以手傷害，致其受有右上背挫傷之傷害之事實，
      既為上訴人李州平所不爭執，已如前述，則上訴人洪維宗
      依上開規定請求上訴人李州平賠償其因此所受損害，自屬
      於法有據。至上訴人李州平打傷上訴人洪維宗，是否確如
      上訴人李州平所辯係於兩造拉扯中所為，對其本件應負侵
      權行為之損害賠償責任，並無影響。
（二）茲就上訴人洪維宗請求之金額當否，分述如下：
    1.按上訴審之審理範圍係以上訴人對原判決之不服為限。而
      上訴係上訴人請求法院將不利益判決變更為對自己有利之
      一種方法，從而，上訴審之辯論也必須在此限度內進行，
      上訴審法院在裁判之際，不許為超越不服主張範圍之判斷
      。換言之，上訴法院不許為較原判決更不利之裁判（即不
      利益變更禁止原則）及超越不服之範圍為更有利之裁判（
      即利益變更禁止原則）。是被上訴人既未對原審不利於被
      上訴人之判斷提出上訴或附帶上訴，上訴法院自不得就原
      審有利於上訴人之判斷更為不利益之判斷（臺灣高等法院
      暨所屬法院94年法律座談會民事類提案第41號研討結果參
      照）。從而，若上訴人對一審判決認可被上訴人主張而為
      不利於其之判斷表示不服，上訴二審，被上訴人則未提起
      上訴或附帶上訴，依不利變更禁止之原則，第二審法院於
      審理時，對於上訴人在第一審勝訴部分，不得列入審理範
      圍，僅得就上訴人表示不服部分加以審理（最高法院89年
      度台簡上字第45號判決意旨參照）。查上訴人洪維宗於原
      審固曾主張受有上開損失法定利息25,501元、喪失購屋使
      用利益170,979元及需以30萬元中超過191,962元（即超過
      原審判准之8萬元＋上訴再請求之191,96 2元）為慰撫之
      損害，並請求自97年5月15日起至97年5月19日之遲延利息
      ，惟，經原審認上訴人洪維宗此部分之請求均屬無據，不
      應准許，進而駁回上訴人洪維宗此部分之訴後，上訴人洪
      維宗既未就此部分提起上訴或附帶上訴，則揆諸上開說明
      ，此部分上訴人李州平在第一審勝訴部分，不得列入本院
      審理範圍，是本院自無庸再就此部分為審酌。同理，上訴
      人李州平就原審判決命其賠償上訴人洪維宗醫療費用1,85
      5元（即澄清醫院急診收據共680元、中國醫藥大學附設醫
      院收據共1,025元、仁人堂中醫診所收據共150元【97年5
      月3日50元、9月16日診斷證明書100元】）及慰撫金6千元
      ，合計7,855元部分，既未提起上訴或附帶上訴，則揆諸
      上開說明，此部分上訴人洪維宗在第一審勝訴部分，亦不
      得列入本院審理範圍，是本院自亦無庸再就此部分為審酌
      ，先予敘明。
    2.關於醫療費用（含診斷書費用）部分：
      按當事人主張有利於己之事實者，就其事實有舉證之責任
      ，民事訴訟法第277條前段定有明文。查上訴人洪維宗固
      主張其因本件傷害事故受傷，實際支出醫療費用2,195元
      云云，惟，其僅提出合計2,135元之各醫療院所收據影本
      ，即除上開已確定部分之澄清醫院急診收據共680元（即
      97年4月28日20：22之550元＋同日20：46之130元，參見
      原審卷第26、27頁）、中國醫藥大學附設醫院收據共1,02
      5元（即97年5月5日之170元＋97年5月5日之40元＋97年5
      月12日之170元＋97年5月12日之40元＋97年5月19日之225
      元＋97年5月19日之17 0元＋97年6月3日之170元＋97年6
      月3日之40元，參見原審卷第28至35頁）、仁人堂中醫診
      所收據共150元（即97年5月3日之50元＋97年9月16日之診
      斷證明書100元，參見原審卷第37頁、第38頁下半）外，
      實僅另提出台中醫院97年9月27日290元之收據（參見原審
      卷第36頁）及仁人堂中醫診所97年9月16日50元之收據（
      參見原審卷第38頁上半），是依上開規定，上訴人洪維宗
      主張其因本件傷害支出醫療費用2,195元，就超過其請求
      之2,135元部分，並非可採。至台中醫院97年9月27日290
      元之收據，經該醫院以99年6月18日中醫歷字第099000583
      8號函覆原審法院：「依病人自述係當日（按指97年9月26
      日）上午在法庭與他人爭論後忽感四肢麻木無力抽筋，而
      前來就診，臨床臆斷為疑似過度換氣症候群」（參見原審
      法院卷第69頁），本院因認此部分費用，無法證明與本件
      傷害有關，而兩造於法庭爭論衍生之糾紛，復非本件原起
      訴侵權行為事實之範疇，是上訴人洪維宗於本訴請求賠償
      此部分之費用290元，不應准許。又仁人堂中醫診所97年9
      月16日50元之收據，經原審法院向該診所函查，該日病歷
      記載為：咽紅、咽痛、咳嗽、咳嗽少痰、咽癢欲咳、呼吸
      不順暢、不流鼻水，有該診所99年6月28日仁（營）字768
      第（99028）號函所附之就診紀錄在卷可憑，足見該日之
      醫療費用50元，與本件傷害亦無關係，故此50元之醫療費
      用，亦不應准許。
    3.關於交通費用部分：
      上訴人洪維宗主張其受有以台中市政府網站公告計程車費
      標準計算之就醫交通費3,520元之損害，迄未舉證以實其
      說，是上訴人洪維宗上開主張難認為真正，其請求上訴人
      李州平賠償此部分損害，難謂有理。
    4.關於精神慰撫金部分：
      復按慰藉金之賠償須以人格權遭遇侵害，使精神上受有痛
      苦為必要，其核給之標準固與財產上損害之計算不同，然
      非不可斟酌雙方身分資力與加害程度，及其他各種情形核
      定相當之數額，最高法院51年台上字第223號判例可資參
      照。查本件上訴人洪維宗因上訴人李州平所為傷害之侵權
      行為，精神上自受有痛苦，審酌上訴人洪維宗學歷為研究
      所畢業，月薪約5萬元，名下有一部汽車及有價證券，無
      不動產。上訴人李州平高職畢業，從事農務，名下沒有不
      動產，業經兩造陳明在卷，並有本院稅務電子閘門資料查
      詢表在卷可憑，上訴人洪維宗受傷過程、原因及受傷程度
      等情形，認上訴人洪維宗請求合計191,962元（即超過原
      審判准之8萬元＋上訴再請求之191,962元）之慰撫金，仍
      屬過高，應酌減為8萬元較為妥適。至上訴人洪維宗雖一
      再重申其並因上訴人李州平於事發當日及事後開庭時之言
      詞恐嚇及侮辱，致其所受身心創痛需以更高數額之賠償金
      為慰撫云云，然，姑不論上訴人洪維宗所稱上訴人李州平
      並有恐嚇及侮辱行為乙情是否屬實，此究非本件原起訴侵
      權行為事實之範疇（事發當日之言詞傷害，已為本件傷害
      之實害行為所吸收），是上訴人洪維宗以此為由，主張本
      件傷害之慰撫金數額應高於上開酌定之8萬元，並非有理
      ，自不應准許。
（三）末按給付有確定期限者，債務人自期限屆滿時起，負遲延
      責任。給付無確定期限者，債務人於債權人得請求給付時
      ，經其催告而未為給付，自受催告時起，負遲延責任。其
      經債權人起訴而送達訴狀，或依督促程序送達支付命令，
      或為其他相類之行為者，與催告有同一之效力，民法第22
      9條第1項、第2項定有明文。又遲延之債務，以支付金錢
      為標的者，債權人得請求依法定利率計算之遲延利息。但
      約定利率較高者，仍從其約定利率。應付利息之債務，其
      利率未經約定，亦無法律可據者，週年利率為5%，民法第
      233條第1項、第203條亦有明文。查本件上訴人洪維宗對
      上訴人李州平之侵權行為債權，核屬無確定期限之給付，
      本件應以兩造於97年5月19日第一次於台中市西屯區調解
      委員會調解時，為上訴人洪維宗催告上訴人李州平給付之
      日（有調解不成立證明書附卷可憑），上訴人李州平迄未
      給付，應負遲延責任。是上訴人洪維宗請求自97年5月20
      日起算，按年息5%計算之法定遲延利息，核無不合，亦應
      予准許（逾此範圍之請求，業經原審駁回確定，已如前述
      ）。
六、綜上所述，上訴人洪維宗依侵權行為之法律關係請求上訴人
    李州平給付81,855元，及自97年 5月20日起至清償日止，按
    年息5%計算之利息，為有理由，應予准許。上訴人洪維宗逾
    此數額之請求則無理由，應予駁回。上開上訴人洪維宗之訴
    為有理由部分，原審法院判命上訴人李州平給付，並因所命
    給付之金額未逾50萬元而依職權宣告假執行，且依上訴人李
    州平之陳明，酌定相當之擔保金額，准為免假執行之宣告，
    並無不合。上訴人洪維宗就其敗訴部分中115,822元本息部
    分，上訴人李州平就其敗訴部分中超過7,855元本息部分，
    提起上訴，指摘原判決不當，求予廢棄改判，為無理由，應
    予駁回。至上訴人洪維宗主張其請求之金額較多，可包括李
    州平於97年9月27日對伊侵權行為之損害賠償在內部分，不
    在本件起訴範圍內，又未據追加起訴，本院無庸加以審酌，
    併此敘明。
七、又本件所命給付，未逾 150萬元，於本院判決後，即告確定
    ，即可依法強制執行，已不生假執行問題，上訴人李州平聲
    請就此部分為准予免假執行之宣告，即無必要，其聲請為無
    理由，應予駁回。
八、本件事證已臻明確，兩造其餘主張及舉證，核與判決結果不
    生影響，爰不一一論列，併此明。
九、據上論結，本件兩造之上訴均為無理由，爰依民事訴訟法第
    449條第1項、第78條，判決如主文。
中    華    民    國    99    年    12    月    21    日
                民事第三庭    審判長法  官  陳照德
                                    法  官  曾謀貴
                                    法  官  朱  樑
以上正本係照原本作成。
兩造均不得上訴。
                                    書記官  陳妙瑋
中    華    民    國    99    年    12    月    22    日
                                                      Ｖ

司法院資訊處製作；財團法人民間司法改革基金會備份。
